---
title: "guia3"
output: html_document
date: "2026-06-13"
---

## Item 1

```{r}
data(Rossi)

library(survival)
library(carData)
```

```{r}

km_total <- survfit(Surv(week, arrest) ~ 1, data = Rossi)

summary(km_total)

```

```{r}
plot(km_total,
     xlab = "Semanas desde la liberación",
     ylab = "Probabilidad de no reincidir")
```


Según lo que se oberseva en la curva, aprox un 0.736 no reincide.


Ahora estimamos la curva por separado para los grupos con y sin ayuda financiera.

```{r}
km_fin <- survfit(Surv(week, arrest) ~ fin, data = Rossi)

plot(km_fin,
     col = c("red", "blue"),
     lwd = 2,
     xlab = "Semanas",
     ylab = "Probabilidad de no reincidir")

legend("bottomleft",
       legend = c("Sin ayuda financiera", "Con ayuda financiera"),
       col = c("red", "blue"),
       lwd = 2)
```


Test de log-rank

```{r}
logrank <- survdiff(Surv(week, arrest) ~ fin, data = Rossi)

logrank
```

```{r}
pchisq(logrank$chisq, df = 1, lower.tail = FALSE)
```

No hay evidencia significativa de que las curvas son distintas.


## Item 2


```{r}
library(survival)

cox_fin <- coxph(Surv(week, arrest) ~ fin, data = Rossi)

summary(cox_fin)
```
El exp(coef) es menor a 1, por lo tanto se interpreta que si se recibe ayuda financiera la probabilidad de reincidir es menor que si no se recibe.


Ahora podemos estimar las curvas de supervivencia ajustadas:

```{r}
nuevo <- data.frame(fin = c(0,1))

cox_surv <- survfit(cox_fin, newdata = nuevo)

plot(cox_surv,
     col = c("red","blue"),
     lwd = 2,
     xlab = "Semanas",
     ylab = "Probabilidad de no reincidir")

legend("bottomleft",
       legend = c("Sin ayuda financiera",
                  "Con ayuda financiera"),
       col = c("red","blue"),
       lwd = 2)
```


## Item 3

El efecto de recibir ayuda financiera multiplica la probabilidad de reincidir en una semana por exp(coef) = 0.6914. Es decir la probabilidad de reincidir en una semana i no habiendo recibido ayuda financiera es aproximadamente 30% mayor que si se hubiera recibido ayuda.

El IC es [0.4767, 1.003] con un 95% de confianza se puede decir que la ayuda economica induce una reduccion de riesgo de volver a reincidir





