---
title: "Intro a dplyr y ggplot"
subtitle: "Manipulación y visualización de datos en R"
author: "Modelado Estadístico — Clase 2"
date: "`r Sys.Date()`"
output:
  html_document:
    toc: true
    toc_float: true
    theme: flatly
    highlight: tango
---

```{r setup, include=FALSE}
knitr::opts_chunk$set(
  echo = TRUE, message = FALSE, warning = FALSE,
  fig.width = 7, fig.height = 4.5, dpi = 130, fig.align = "center"
)
```

# ¿Por qué dplyr + ggplot?

R "base" puede hacer casi todo, pero la sintaxis es engorrosa y las operaciones de datos quedan dispersas entre `apply`, `subset`, `aggregate`, `merge`, etc. El *tidyverse* propone un enfoque alternativo basado en **verbos** que se encadenan:

- **dplyr** para manipular tablas: filtrar filas, seleccionar columnas, crear variables, agrupar, resumir.
- **ggplot2** para hacer gráficos: una *gramática* declarativa donde un gráfico se construye sumando capas.


```{r libs}
library(dplyr)
library(ggplot2)
```

# El dataset

Vamos a usar `starwars`, un dataset chiquito (87 filas) que viene con `dplyr`. Tiene personajes de Star Wars y atributos como altura, masa, especie, planeta natal, etc.

```{r data_glimpse}
glimpse(starwars)
```

Tiene 14 columnas: algunas numéricas (`height` en cm, `mass` en kg, `birth_year`), categóricas (`species`, `sex`, `homeworld`, `eye_color`), y algunas que son listas (películas en las que apareció el personaje). Hay `NA`s — datos reales nunca vienen limpios.

```{r data_preview}
starwars %>% select(name, height, mass, species, homeworld) %>% head(8)
```

---

# Parte 1 — dplyr: cinco verbos que cubren el 80%

## `filter()` — quedarse con ciertas filas

`filter()` toma una condición y devuelve solo las filas que la cumplen.

```{r filter_basic}
# Solo humanos
starwars %>% filter(species == "Human")
```

```{r filter_multi}
# Humanos más altos que 1.80m
starwars %>% filter(species == "Human", height > 180)
```

Las comas dentro de `filter()` actúan como AND. Para un OR usás `|`:

```{r filter_or}
starwars %>% filter(species == "Droid" | species == "Wookiee")
```

> **En base R esto sería:** `starwars[starwars$species == "Human" & !is.na(starwars$species), ]`. Funciona pero es ruidoso, hay que repetir el nombre de la tabla y manejar los `NA` a mano. dplyr filtra `NA` automáticamente cuando no matchea.

## `select()` — quedarse con ciertas columnas

```{r select_basic}
starwars %>% select(name, species, height, mass)
```

Podés usar `-` para *excluir* columnas:

```{r select_drop}
starwars %>% select(-films, -vehicles, -starships)  # sacar las columnas-lista
```

Y *helpers* para selección por patrón:

```{r select_helpers}
starwars %>% select(name, starts_with("birth"), ends_with("color"))
```

## `mutate()` — crear o modificar columnas

```{r mutate_basic}
starwars %>%
  select(name, height, mass) %>%
  mutate(
    height_m = height / 100,
    bmi      = mass / (height_m^2)
  ) %>%
  head()
```

Podés referenciar columnas que acabás de crear dentro del mismo `mutate()`, como `height_m` arriba.

## `arrange()` — ordenar

```{r arrange_basic}
starwars %>%
  select(name, height, mass) %>%
  arrange(-(mass)) %>%   # de mayor a menor
  head(5)
```

(Spoiler: Jabba the Hutt pesa 1358 kg.)

## `group_by()` + `summarise()` — agregar

Este es el verbo más poderoso. `group_by()` no cambia los datos, solo "marca" la tabla como agrupada. `summarise()` después colapsa cada grupo a una fila.

```{r groupby_basic}
starwars %>%
  group_by(species) %>%
  mutate(
    n         = n(),
    altura    = mean(height, na.rm = TRUE),
    masa      = mean(mass, na.rm = TRUE)
  ) %>%
  arrange(desc(n))
```

Una línea genera una tabla resumen que en base R serían varios `aggregate()` + `merge()`.

Combinando todo, una pregunta natural: *¿cuáles son las especies con más de 1 personaje, ordenadas por altura promedio?*

```{r groupby_filter}
starwars %>%
  group_by(species) %>%
  summarise(n = n(), altura_media = mean(height, na.rm = TRUE)) %>%
  filter(n > 1) %>%
  arrange(desc(altura_media))
```

---

# Parte 2 — El pipe `%>%`

Todo lo que vimos arriba usa la **pipe** `%>%` (también `|>` en R ≥ 4.1, sintaxis nativa). La pipe toma el resultado de la izquierda y lo pasa como primer argumento a la función de la derecha.

```{r pipe_demo}
# Estas dos líneas son equivalentes:
mean(starwars$height, na.rm = TRUE)
starwars$height %>% mean(na.rm = TRUE)
```

La gracia se ve cuando encadenás varios pasos. Comparemos con y sin pipe:

```{r pipe_compare, eval=FALSE}
# Sin pipe — anidamiento, se lee de adentro hacia afuera
head(arrange(filter(starwars, species == "Human"), desc(height)), 5)

# Con pipe — secuencial, se lee de arriba hacia abajo
starwars %>%
  filter(species == "Human") %>%
  arrange(desc(height)) %>%
  head(5)
```

La pipe convierte una expresión anidada en una receta. Esa es la **idea central**: pensar el análisis como una pipeline de verbos.

---

# Parte 3 — ggplot2: la gramática de gráficos

Un gráfico ggplot se construye con **capas** que se suman con `+`. Los componentes principales:

- `ggplot(data, aes(x, y, ...))` — datos y el mapeo *estético* (qué columna va a qué eje).
- `geom_*()` — el tipo de marca: puntos, barras, líneas, etc.
- `facet_*()` — paneles separados por una variable.
- `scale_*()`, `theme_*()`, `labs()` — ajustes de escala, estética y etiquetas.

## Tu primer gráfico

```{r gg_first}
ggplot(starwars, aes(x = height, y = mass)) +
  geom_point()
```

Hay un outlier descomunal (Jabba). Filtremos para ver el resto:

```{r gg_filter}
starwars %>%
  filter(mass < 500) %>%
  ggplot(aes(x = height, y = mass)) +
  geom_point()
```

Ahí se ve mejor la relación esperada entre altura y masa.

## Agregar color (otra estética)

```{r gg_color}
starwars %>%
  filter(mass < 500, !is.na(species), birth_year < 100) %>%
  mutate(grupo = if_else(species == "Human", "Humano", "Otro")) %>%
  ggplot(aes(x = height, y = mass, color = grupo, size = birth_year)) +
  geom_point(alpha = 1) +
  theme_minimal()
```

La **estética** `color` mapea una variable a una dimensión visual. Otras estéticas: `size`, `shape`, `alpha`, `fill`.

## Más de un geom: scatter + tendencia

```{r gg_smooth}
starwars %>%
  filter(mass < 500) %>%
  ggplot(aes(x = height, y = mass)) +
  geom_point(alpha = 0.6) +
  geom_smooth(method = "lm", se = TRUE, color = "#E76F51")
```

Cada `geom_*` agrega una capa. Acá `geom_point` dibuja los puntos y `geom_smooth` ajusta y dibuja una regresión.

## Facets — un panel por categoría

```{r gg_facet, fig.width=8, fig.height=4}
starwars %>%
  filter(mass < 500, sex %in% c("male", "female")) %>%
  ggplot(aes(x = height, y = mass)) +
  geom_point(alpha = 0.7) +
  facet_wrap(~ sex)
```

Una línea (`facet_wrap`) y tenés el gráfico replicado por subgrupo. En base R esto es un loop con `par(mfrow=...)`.

## Otros geoms — histograma, boxplot, densidad

```{r gg_hist}
ggplot(starwars, aes(x = height)) +
  geom_histogram(bins = 20, fill = "#2A9D8F", color = "white")
```

```{r gg_box}
starwars %>%
  filter(species %in% c("Human", "Droid", "Wookiee", "Gungan")) %>%
  ggplot(aes(x = species, y = height, fill = species)) +
  geom_boxplot(alpha = 0.7) +
  theme(legend.position = "none")
```

```{r gg_density}
starwars %>%
  filter(sex %in% c("male", "female")) %>%
  ggplot(aes(x = height, fill = sex)) +
  geom_density(alpha = 0.5)
```

## Ajustes finales: títulos, ejes, tema

```{r gg_polish, fig.width=8, fig.height=5}
starwars %>%
  filter(mass < 500, !is.na(species)) %>%
  mutate(grupo = if_else(species == "Human", "Humano", "Otro")) %>%
  ggplot(aes(x = height, y = mass, color = grupo)) +
  geom_point(size = 2.5, alpha = 0.8) +
  geom_smooth(method = "lm", se = FALSE) +
  scale_color_manual(values = c("Humano" = "#2A9D8F", "Otro" = "#E76F51")) +
  labs(
    title    = "Altura vs masa en personajes de Star Wars",
    subtitle = "Excluyendo a Jabba (1358 kg) para que se vea el resto",
    x        = "Altura (cm)",
    y        = "Masa (kg)",
    color    = NULL
  ) +
  theme_minimal(base_size = 13) +
  theme(plot.title = element_text(face = "bold"))
```

---

# Parte 4 — Combinando dplyr + ggplot

El verdadero poder aparece cuando preparás los datos con dplyr y los pasás directo a ggplot. Algunas preguntas exploratorias resueltas en un solo bloque:

### *¿Qué especies tienen más de 2 personajes y cómo se distribuye su altura?*

```{r combo1, fig.width=8, fig.height=4.5}
starwars %>%
  filter(!is.na(species), !is.na(height)) %>%
  group_by(species) %>%
  filter(n() >= 2) %>%
  
  ggplot(aes(x = reorder(species, height, FUN = median),
             y = height, fill = species)) +
  geom_boxplot(alpha = 0.8) +
  coord_flip() +
  labs(title = "Distribución de altura por especie",
       x = NULL, y = "Altura (cm)") +
  theme_minimal() +
  theme(legend.position = "none")
```

### *¿Hay diferencia de masa media entre especies (filtrando outliers)?*

```{r combo2}
starwars %>%
  filter(mass < 500) %>%
  group_by(species) %>%
  summarise(n = n(), masa_media = mean(mass, na.rm = TRUE), .groups = "drop") %>%
  filter(n >= 2) %>%
  arrange(desc(masa_media)) %>%
  ggplot(aes(x = reorder(species, masa_media), y = masa_media)) +
  geom_col(fill = "#264653") +
  coord_flip() +
  labs(title = "Masa media por especie  (n ≥ 2, sin outliers)",
       x = NULL, y = "Masa media (kg)") +
  theme_minimal()
```

### *Relación altura–masa coloreada por especie, solo para las especies con varios personajes*

```{r combo3, fig.width=8, fig.height=5}
starwars %>%
  filter(mass < 500) %>%
  group_by(species) %>%
  filter(n() >= 2) %>%
  ungroup() %>%
  ggplot(aes(x = height, y = mass, color = species)) +
  geom_point(size = 3, alpha = 0.85) +
  scale_color_brewer(palette = "Set2") +
  labs(title = "Altura vs masa por especie",
       x = "Altura (cm)", y = "Masa (kg)", color = "Especie") +
  theme_minimal(base_size = 13)
```

Notá cómo cada gráfico arranca con un pipe de dplyr (`filter`, `group_by`, etc.) y termina entrando a `ggplot()`. Esta es la forma idiomática de hacer análisis exploratorio en R moderno.

---

# Parte 5 — `tidyr`: reorganizar la tabla con `pivot_longer()`

Hay una situación que aparece *todo el tiempo*: querés graficar varias columnas a la vez (por ejemplo, altura *y* masa) en el mismo eje, o como facets. ggplot está pensado para datos en formato **largo** (una fila por observación, una columna por variable), no **ancho** (una columna por medición). `tidyr::pivot_longer()` hace la conversión.

```{r tidyr_libs}
library(tidyr)
```

Imaginemos que queremos comparar la distribución de altura y masa en un mismo gráfico:

```{r pivot_demo}
starwars %>%
  select(name, height, mass) %>%
  pivot_longer(cols = c(height, mass),
               names_to = "variable",
               values_to = "valor") %>%
  head(8)

```

La tabla pasó de tener una columna `height` y una `mass` (formato ancho) a tener una columna `variable` que identifica qué se midió, y otra `valor` con el número. Ahora podemos graficar las dos distribuciones lado a lado con un solo `facet_wrap`:

```{r pivot_plot, fig.width=8, fig.height=4}
starwars %>%
  select(name, height, mass) %>%
  filter(mass < 500) %>%   # sacamos a Jabba para no romper la escala
  pivot_longer(cols = c(height, mass),
               names_to = "variable", values_to = "valor") %>%
  ggplot(aes(x = valor, fill = variable)) +
  geom_histogram(bins = 25, color = "white", alpha = 0.85) +
  facet_wrap(~ variable, scales = "free") +
  scale_fill_manual(values = c("height" = "#2A9D8F", "mass" = "#E76F51")) +
  labs(title = "Distribución de altura y masa", x = NULL, y = "Frecuencia") +
  theme_minimal() +
  theme(legend.position = "none")
```

`scales = "free"` deja que cada panel tenga sus propios ejes — necesario acá porque altura está en cm (60–260) y masa en kg (15–160).

> **Regla práctica:** si te encontrás copiando-pegando código para hacer "el mismo gráfico pero con otra columna", probablemente quieras `pivot_longer()`.

La operación inversa es `pivot_wider()`, útil cuando preparás tablas para presentación o cuando necesitás formato ancho para algún cálculo.

---

# Parte 6 — `patchwork`: componer múltiples gráficos

Cuando exploramos datos casi siempre queremos ver varios gráficos juntos. `patchwork` permite combinar ggplots con operadores aritméticos: `+` (lado a lado), `/` (apilados), `|` (también lado a lado, con prioridad distinta).

```{r patchwork_libs}
library(patchwork)
```

```{r patchwork_demo, fig.width=9, fig.height=4}
p1 <- starwars %>%
  filter(mass < 500) %>%
  ggplot(aes(x = height, y = mass)) +
  geom_point(alpha = 0.7, color = "#2A9D8F") +
  labs(title = "Altura vs masa") +
  theme_minimal()

p2 <- starwars %>%
  filter(!is.na(species)) %>%
  count(species, sort = TRUE) %>%
  slice_head(n = 6) %>%
  ggplot(aes(x = reorder(species, n), y = n)) +
  geom_col(fill = "#E76F51") +
  coord_flip() +
  labs(title = "Top 6 especies", x = NULL, y = "Cantidad") +
  theme_minimal()

p1 + p2   # lado a lado
```

```{r patchwork_stack, fig.width=7, fig.height=6}
p1 / p2   # apilados
```

Podés combinar más de dos: `(p1 + p2) / p3` arma una grilla. Y hay un sistema de "anotación" global para títulos y captions:

```{r patchwork_annot, fig.width=9, fig.height=4}
(p1 + p2) +
  plot_annotation(
    title    = "Exploración rápida del dataset starwars",
    subtitle = "Dos vistas, una sola composición",
    theme    = theme(plot.title = element_text(face = "bold"))
  )
```

Útil para reportes, presentaciones, o simplemente para ver dos cosas relacionadas sin alt-tab.

---

# Cierre — los pocos verbos que vale la pena memorizar

**dplyr:**

| Verbo | Para qué |
|---|---|
| `filter()` | Quedarse con filas que cumplen una condición |
| `select()` | Quedarse / sacar columnas |
| `mutate()` | Crear o modificar columnas |
| `arrange()` | Ordenar filas |
| `group_by() + summarise()` | Resumir por grupos |
| `count()` | Contar filas por grupo (shortcut de group_by + n) |
| `distinct()` | Filas únicas |
| `slice_*()` | Filas por posición (sample, head, tail) |

**ggplot:**

```
ggplot(data, aes(x, y, color, ...)) +
  geom_*()        # punto, línea, barra, etc.
  facet_*()       # paneles
  scale_*()       # escalas (color, tamaño, ejes)
  labs()          # títulos
  theme_*()       # tema visual
```

**tidyr y patchwork:**

| Función | Para qué |
|---|---|
| `pivot_longer()` | Pasar de formato ancho a largo (preparar para ggplot) |
| `pivot_wider()` | Operación inversa |
| `p1 + p2` (patchwork) | Componer gráficos lado a lado |
| `p1 / p2` (patchwork) | Apilar gráficos |
| `plot_annotation()` | Título global para una composición |

**Recursos para profundizar:**

- *R for Data Science* (Hadley Wickham) — gratis en <https://r4ds.hadley.nz>. Es **el** libro de referencia.
- Cheatsheets oficiales de [dplyr](https://rstudio.github.io/cheatsheets/data-transformation.pdf) y [ggplot2](https://rstudio.github.io/cheatsheets/data-visualization.pdf). Tenelos a mano.
- `?dplyr::filter`, `?ggplot2::geom_point`, etc. — la ayuda de R es buena.

