---
title: "GLM"
author: "Sebastian"
date: "`r Sys.Date()`"
output: html_document
---

# Ejercicio 1

```{r}
library(ggplot2)
library(dplyr)

```

Item a:

```{r}
data("diamonds")

ggplot(diamonds, aes(x = carat, y = price)) +
  geom_point(alpha = 0.2) +
  labs(
    x = "Quilates (carat)",
    y = "Precio",
    title = "Precio vs. peso en quilates"
  ) +
  theme_minimal()
```


Item b: 

```{r}
ggplot(diamonds, aes(x = carat, y = price)) +
  geom_point(alpha = 0.2) +
  scale_x_log10() + 
  scale_y_log10() +  
  labs(
    x = "Quilates (carat)",
    y = "Precio",
    title = "Precio vs. peso en quilates"
  ) +
  theme_minimal()
```
Se adquiere una forma lineal. Tiene sentido porque linealiza la relación.

Item c:

```{r}
diamonds <- diamonds %>%
  mutate(
    across(
      c(cut, color, clarity),
      ~ factor(.x, ordered = FALSE)
    )
  )

```


Item d: 

```{r}
modelo <- lm(
  log(price) ~ log(carat) + cut + color + clarity,
  data = diamonds
)

summary(modelo)
```

Item e:

Intercept describe un diamente para el cual log(carat) = 0, osea carat = 1 y que las otras
categorias sean las base: cut = Fair, color = D, clarity = I1.

EL log(price) aumenta B1*log(2) -> el precio aumenta 2^B1

cutIdeal: e^0.16. Osea e^(estimado)

se verifica


# Ejercicio 2


```{r}
library(carData)
titanic <- TitanicSurvival
```


Item a:

```{r}
titanic_limpio <- TitanicSurvival %>% 
  filter(!is.na(age)) %>% 
  mutate(survived = if_else(survived == "yes", 1, 0))

head(titanic_limpio)
```

Item b

```{r}
modelo_titanic <- glm(survived ~ sex + age + passengerClass, 
                      data = titanic_limpio, 
                      family = binomial)

summary(modelo_titanic)
```

Item c:

Aumentan: sexfemale, passengerClass1
Disminuyen: todos los otros

Esto coincide con lo que se cuenta sobre la supervivencia en el titanic.


Item d:

```{r}
grilla_prediccion <- expand.grid(
  age = 0:80,                                # Edades de 0 a 80 años (de 1 en 1)
  sex = c("female", "male"),                 # Ambos sexos
  passengerClass = c("1st", "2nd", "3rd")    # Las tres clases de pasaje
)


grilla_prediccion <- grilla_prediccion %>% 
  mutate(
    prob_supervivencia = predict(modelo_titanic, 
                                 newdata = grilla_prediccion, 
                                 type = "response")
  )


head(grilla_prediccion)
```

Item e:

```{r}
perfiles_especificos <- grilla_prediccion %>% 
  filter(
    (sex == "female" & age == 30 & passengerClass == "1st") |
    (sex == "male" & age == 30 & passengerClass == "3rd") |
    (sex == "male" & age == 5 & passengerClass == "2nd")
  )

# Mostrar los resultados formateados
perfiles_especificos %>% 
  mutate(prob_porcentaje = paste0(round(prob_supervivencia * 100, 1), "%")) %>% 
  select(sex, age, passengerClass, prob_porcentaje)
```



Item d:

```{r}
ggplot(grilla_prediccion, aes(x = age, y = prob_supervivencia, color = sex, linetype = passengerClass)) +
  geom_line(line_width = 1) +
  labs (
    x = "Edad",
    y = "Proba de supervivencia",
    title = "Proba supervivencia vs Edad"
  ) + 
  theme_minimal()
```
Las curvas decrecen con la edad y se observa un claro dominio por sex = female y por clases (en orden asc).




# Ejercicio 3

```{r}
library(Lahman)
library(MASS)
data(Batting)
```

Item a:

```{r}
Batting <- Batting %>%
            filter(AB >= 200 & yearID >= 1980)
```


Item b:

```{r}
modelo_batting <- glm(HR ~ log(AB) + I(yearID - 2000),
                      data = Batting,
                      family = poisson)

summary(modelo_batting)
```

Respecto del Log(AB):
Esto define una relación de potencia mucho más lógica. Nos dice que los Home Runs son proporcionales a las oportunidades al bate elevadas a un exponente $\beta_1$. Si $\beta_1 = 1$, la relación sería perfectamente lineal (a doble de turnos, doble de HR), lo cual se ajusta mucho mejor a la naturaleza del juego.(escrito en carpeta)



Item c:

1. Que el cofienciente sea distinto que 1 implica que la relación entre HR y AB no es estrictamente lineal. Como el coficiente es mayor que 1, los Home Runs escalan más rapido que las oportunidades.

2. hay una tasa temporal de 1.009 por año. Es decir a medida que pasan los años aumentaron los homeruns...


Item d:

```{r}
# 1. Crear una grilla para dibujar la curva promedio ideal (ej: para el año 2000)
grilla_curva <- expand.grid(
  AB = seq(200, 700, length.out = 500), # Rango de turnos al bate de 200 a 700
  yearID = 2000                         # Fijamos el año en el 2000 como referencia
)

# 2. Predecir los HR esperados para la curva usando type = "response"
grilla_curva <- grilla_curva %>% 
  mutate(
    HR_predichos = predict(modelo_batting, newdata = grilla_curva, type = "response")
  )

# 3. Construir el gráfico con ggplot2
ggplot() +
  # Capa 1: Puntos reales de los jugadores (usamos batting_filtrado)
  geom_point(data = Batting, aes(x = AB, y = HR), 
             alpha = 0.25, color = "darkgray") +
  
  # Capa 2: La curva geométrica que predice el modelo de Poisson
  geom_line(data = grilla_curva, aes(x = AB, y = HR_predichos), 
            color = "firebrick", linewidth = 1.2) +
  
  # Etiquetas y formato
  labs(
    x = "Turnos al Bate (AB)",
    y = "Home Runs (HR)",
    title = "Regresión Poisson: Datos Reales vs. Curva Predicha",
    subtitle = "La curva roja representa la tendencia predicha por el modelo para el año 2000",
    caption = "Datos originales extraídos de la librería Lahman"
  ) +
  theme_minimal()
```

Si captura, a pesar de que hay mucha dispersión se observa una tendecia creciente de los HR respecto a AB.


# Ejercicio 4

```{r}
library(betareg)
data(FoodExpenditure)
```


Item a

```{r}
FoodExpenditure <- FoodExpenditure %>%
                    mutate(prop = food / income)
```


Item b

```{r}
summary(FoodExpenditure$prop)
```

Está entre 0 y 1!


Item c

Se espera que sea negativo el coeficiente 


Item d

```{r}
modelo_beta <- betareg(prop ~ income + persons,
                       data = FoodExpenditure)
```

Se usa logit como link.

Item e

```{r}
summary(modelo_food)
```

Income es negativo, como se habia mencionado anteriormente. Y persons es positivo, tiene sentido ya que al aumentar las personas se gasta más en alimentos.


Item f


```{r}
# 1. Crear la grilla de predicción para ingresos desde el mínimo al máximo del dataset
grilla_beta <- expand.grid(
  income = seq(min(FoodExpenditure$income), max(FoodExpenditure$income), length.out = 200),
  persons = c(1, 3, 5) # Los tres niveles solicitados
)

# 2. R necesita que la variable 'persons' de la grilla sea numérica/factor igual que en el modelo
# Calculamos las predicciones (por defecto predict en betareg devuelve la media predicha)
grilla_beta <- grilla_beta %>% 
  mutate(
    prop_predicha = predict(modelo_beta, newdata = grilla_beta)
  )

# 3. Para que ggplot los grafique como curvas separadas por color, pasamos 'persons' a factor
grilla_beta$persons_fact <- factor(grilla_beta$persons, labels = c("1 persona", "3 personas", "5 personas"))
FoodExpenditure <- FoodExpenditure %>%
                    filter(persons == 1 | persons == 3 | persons == 5) %>%
                    mutate(persons_fact = factor(persons, 
                               levels = c(1, 3, 5),
                               labels = c("1 persona", "3 personas", "5   personas")))

# 4. Construir el gráfico superponiendo los datos reales
ggplot() +
  geom_point(data = FoodExpenditure, aes(x = income, y = prop, color = persons_fact), 
             alpha = 0.5, size = 2) +
  
  # Curvas teóricas predichas por el modelo Beta
  geom_line(data = grilla_beta, aes(x = income, y = prop_predicha, color = persons_fact), 
            linewidth = 1.2) +
  
  # Formato y etiquetas
  scale_color_brewer(palette = "Set1") +
  labs(
    x = "Ingreso del Hogar (Income)",
    y = "Proporción de Gasto en Comida (Prop)",
    title = "Regresión Beta: Proporción de Gasto en Alimentos vs. Ingreso",
    subtitle = "Curvas predichas por el modelo según el tamaño del hogar",
    color = "Tamaño del Hogar"
  ) +
  theme_minimal()
```





