---
title: "guia3"
output: html_document
date: "2026-06-13"
---

## Item 1

```{r}
library(survival)
library(carData)
library(survminer)

data(Rossi)
```

```{r}

km <- survfit(Surv(week, arrest) ~ 1, data = Rossi)

summary(km)

```

```{r}
g1 <- ggsurvplot(
  km,
  data = Rossi,
  conf.int = TRUE,
  risk.table = TRUE,
  risk.table.height = 0.25,
  surv.median.line = "hv",
  xlab = "Semanas desde la liberación",
  ylab = "Probabilidad de no reincidir",
  title = "Curva de supervivencia Kaplan-Meier",
  ggtheme = theme_classic(base_size = 14)
)

g1
```


Según lo que se oberseva en la curva, aprox un 0.736 no reincide.


Ahora estimamos la curva por separado para los grupos con y sin ayuda financiera.

```{r}
km_fin <- survfit(Surv(week, arrest) ~ fin, data = Rossi)

```

```{r}
g2 <- ggsurvplot(
  km_fin,
  data = Rossi,
  conf.int = TRUE,
  pval = TRUE,
  risk.table = TRUE,
  risk.table.height = 0.25,
  legend.title = "Ayuda financiera",
  legend.labs = c("No", "Sí"),
  xlab = "Semanas desde la liberación",
  ylab = "Probabilidad de no reincidir",
  title = "Kaplan-Meier según ayuda financiera",
  ggtheme = theme_classic(base_size = 14)
)

g2
```


Test de log-rank

```{r}
logrank <- survdiff(Surv(week, arrest) ~ fin, data = Rossi)

logrank
```

```{r}
pchisq(logrank$chisq, df = 1, lower.tail = FALSE)
```

No hay evidencia significativa de que las curvas son distintas.


## Item 2


```{r}
library(survival)

cox_fin <- coxph(Surv(week, arrest) ~ fin, data = Rossi)

summary(cox_fin)
```
El exp(coef) es menor a 1, por lo tanto se interpreta que si se recibe ayuda financiera la probabilidad de reincidir es menor que si no se recibe.


Ahora podemos estimar las curvas de supervivencia ajustadas:

```{r}
nuevo <- data.frame(fin = c(0,1))

cox_surv <- survfit(cox_fin, newdata = nuevo)

ggsurvplot(
  cox_surv,
  data = Rossi,
  conf.int = TRUE,
  legend.title = "Ayuda financiera",
  legend.labs = c("No", "Sí"),
  xlab = "Semanas desde la liberación",
  ylab = "Probabilidad de no reincidir",
  title = "Curvas de supervivencia estimadas por el modelo de Cox",
  ggtheme = theme_classic(base_size = 14)
)
```


## Item 3

El efecto de recibir ayuda financiera multiplica la probabilidad de reincidir en una semana por exp(coef) = 0.6914. Es decir la probabilidad de reincidir en una semana no habiendo recibido ayuda financiera es aproximadamente 30% mayor que si se hubiera recibido ayuda.

El IC es [0.4767, 1.003] con un 95% de confianza se puede decir que la ayuda economica induce una reduccion de riesgo de volver a reincidir, contiene al 1 por poquito... y el p-valor supera 0.05 por poco tambien


# Item 4

Modelo reducido 

```{r}
cox1 <- coxph(
  Surv(week, arrest) ~ fin,
  data = Rossi
)
```


Modelo ampliado

```{r}
cox2 <- coxph(
  Surv(week, arrest) ~ fin + age,
  data = Rossi
)
```


Comparacion

```{r}
anova(cox1, cox2, test = "Chisq")
```

El p-value es menor a 0.05. Por lo tanto hay ev significativa como para rechazar H0. Por lo tanto la variable age mejora significativamente el modelo.


# Item 5

Ahora veamos que variables son significativas...


```{r}
cox_full <- coxph(
  Surv(week, arrest) ~ fin + age + race + wexp + mar + paro + prio,
  data = Rossi
)

summary(cox_full)
```

Viendo los p-valores solo nos quedamos con finyes, age y prio.


